ACORDAO-COMPLETO-2470080

ACÓRDÃO 8250/2021 ATA 19/2021 - SEGUNDA CÂMARA

VISTA, relatada e discutida esta tomada de contas especial instaurada pelo Senado Federal, em razão do desvio de cartuchos e toners para impressoras do Almoxarifado do Prodasen, mediante requisições simuladas em nome do Instituto Legislativo Brasileiro (ILB) , 
ACORDAM os Ministros do Tribunal de Contas da União, reunidos em sessão da Segunda Câmara, ante as razões expostas pelo Relator, em: 
9.1.¿considerar Cleomenes Pereira dos Santos, Denis Araujo Souza, Francisco Fábio Teixeira de Melo, Gilson Wanderley de Souza e Waldemiro Livingston de Souza revéis, para todos os efeitos, dando-se prosseguimento ao processo, nos termos do art. 12, § 3º, da Lei 8.443/1992; 
9.2. rejeitar as alegações de defesa apresentadas por Alexsandro Gomes Victo, Bruno Alves da Silva e Fábio Garcia Meira;
9.3.¿com fundamento nos arts. 1º, inciso I, 16, inciso III, alínea "c", e 19, da Lei 8.443/1992, julgar irregulares as contas de Alexsandro Gomes Victo; Bruno Alves da Silva; Cleomenes Pereira dos Santos; Denis Araujo Souza; Fábio Garcia Meira; Francisco Fábio Teixeira de Melo; Gilson Wanderley de Souza; Waldemiro Livingston de Souza, condenando-os solidariamente ao pagamento do débito discriminado a seguir, atualizado monetariamente e acrescido dos juros de mora devidos, calculado desde a data de ocorrência indicada até sua efetiva quitação, na forma da legislação vigente, fixando o prazo de 15  (quinze)  dias, a contar do recebimento da notificação, para que seja comprovado, perante este Tribunal, o recolhimento da quantia ao Tesouro Nacional, nos termos do art. 23, inciso III, alínea "a", da referida Lei, c/c o art. 214, inciso III, alínea "a", do Regimento Interno do TCU: 
	Data de ocorrência
	Valor histórico (R$) 

	31/01/2008
	24.488,63

	29/02/2008
	25.860,99

	31/03/2008
	25.807,18

	30/04/2008
	53.654,77

	31/05/2008
	33.854,48

	30/06/2008
	36.406,91

	31/07/2008
	26.374,79

	31/08/2008
	11.922,02

	30/09/2008
	46.924,52

	31/10/2008
	41.918,70

	30/11/2008
	12.534,59

	31/12/2008
	7.749,44

	31/01/2009
	3.420,95

	28/02/2009
	20.740,97

	31/03/2009
	22.604,87

	30/04/2009
	68.190,58

	31/05/2009
	80.513,65

	30/06/2009
	60.799,14

	31/07/2009
	116.074,26

	31/08/2009
	82.117,66

	30/09/2009
	66.934,22

	31/10/2009
	75,946,53

	30/11/2009
	108.684,72

	31/12/2009
	82.729,86

	31/01/2010
	61.151,15

	28/02/2010
	51.687,55

	31/03/2010
	88.366,14

	30/04/2010
	74.914,29

	31/05/2010
	57.233,38

	30/06/2010
	43.881,28

	31/07/2010
	25.228,07

	31/08/2010
	20.278,78

	30/09/2010
	85.214,32

	31/10/2010
	107.674,81

	30/11/2010
	103.342,83

	31/12/2010
	94.779,23

	31/01/2011
	68.056,73

	28/02/2011
	63.783,58

	31/03/2011
	26.144,10

	30/04/2011
	11.252,49

	31/05/2011
	5.501,00

	30/06/2011
	5.921,87

	31/07/2011
	33.524,94

	31/08/2011
	42.590,78

	30/09/2011
	72.693,68

	31/10/2011
	28.028,64

	30/11/2011
	19.564,60

	31/12/2011
	29.749,64

	31/01/2012
	2.070,55

	31/03/2012
	7.945,75

	30/04/2012
	5.912,97

	31/05/2012
	6.054,89

	30/06/2012
	10.087,07

	31/07/2012
	7.960,86

	31/08/2012
	21.848,29

	30/09/2012
	11.211,59

	31/10/2012
	20.986,42

	30/11/2012
	26.318,53

	31/12/2012
	28.822,60

	31/01/2013
	33.432,94

9.4.¿com fundamento no art. 57 da Lei 8.443/1992, aplicar, individualmente, a Alexsandro Gomes Victo; Bruno Alves da Silva; Cleomenes Pereira dos Santos; Denis Araujo Souza; Fábio Garcia Meira; Francisco Fábio Teixeira de Melo; Gilson Wanderley de Souza; Waldemiro Livingston de Souza, multa no valor de R$¿500.000,00 (quinhentos mil reais) , atualizado monetariamente desde a data do presente acórdão até a do efetivo recolhimento, se for pago após o vencimento, na forma da legislação vigente, fixando o prazo de 15 (quinze)  dias, a contar do recebimento da notificação, para que seja comprovado, perante este Tribunal, o recolhimento da quantia ao Tesouro Nacional, nos termos do art. 23, inciso III, alínea "a", da referida Lei, c/c o art. 214, inciso III, alínea "a", do Regimento Interno do TCU; 
9.5. com fundamento no art. 26 da Lei 8.443/1992, autorizar, se requerido, o pagamento da importância devida em até 36 (trinta e seis) parcelas mensais e consecutivas, fixando o prazo de 15 (quinze) dias, a contar do recebimento da notificação, para que seja comprovado, perante este Tribunal, o recolhimento da primeira parcela, e de 30 (trinta) dias, a contar da parcela anterior, para que seja comprovado o recolhimento das demais parcelas, devendo incidir sobre cada valor mensal os devidos acréscimos legais, na forma prevista na legislação vigente, além de alertar que a falta de comprovação do recolhimento de qualquer parcela importará no vencimento antecipado do saldo devedor, nos termos do art. 217 do Regimento Interno do TCU; 
9.6. com fundamento no art. 28 da Lei 8.443/1992, autorizar, desde logo, a cobrança judicial das dívidas, caso não atendida a notificação; 
9.7. com fundamento no art. 16, § 3º, da Lei 8.443/1992, c/c art. 209, § 7º, do Regimento Interno do TCU, remeter cópia deste acórdão à Procuradoria da República no Distrito Federal, para adoção das medidas que entender cabíveis; 
9.8. dar ciência deste acórdão ao Senado Federal e aos responsáveis.

Tomada de Contas Especial referentes ao extravio de cartuchos para impressoras do almoxarifado do Prodasen.

Segunda Câmara

Senado Federal

3. Responsáveis: Alexsandro Gomes Victo (XXX.813.441-XX); Bruno Alves da Silva (XXX.865.921-XX); Cleomenes Pereira dos Santos (XXX.209.491-XX); Denis Araujo Souza (XXX.106.093-XX); Fábio Garcia Meira (XXX.748.231-XX); Francisco Fábio Teixeira de Melo (XXX.705.301-XX); Gilson Wanderley de Souza (XXX.883.507-XX); Waldemiro Livingston de Souza (XXX.827.816-XX)

13.1. Ministros presentes: Augusto Nardes (na Presidência), Aroldo Cedraz e Bruno Dantas (Relator).
13.2. Ministro-Substituto convocado: André Luís de Carvalho.

BRUNO DANTAS

Por registrar as principais ocorrências no andamento dos autos até o momento, resumindo os fundamentos das peças acostadas, adoto como relatório, com os ajustes necessários, a instrução da secretaria responsável pela análise do processo (peça 86) , que contou com a anuência do corpo diretivo da unidade (peças 87 e 88) : 
"INTRODUÇÃO
1. Trata-se de Tomada de Contas Especial instaurada pelo Senado Federal, em desfavor dos Srs. Cleomenes Pereira dos Santos, Fábio Garcia Meira, Francisco Fábio Teixeira de Melo, Bruno Alves da Silva, Gilson Wanderley de Sousa, Waldemiro Livingston de Souza, Denis Araújo Souza e Alexsandro Gomes Victo, em razão do desvio de cartuchos e toners para impressoras do Almoxarifado do Prodasen, mediante requisições simuladas em nome do Instituto Legislativo Brasileiro - ILB, no período de 1º/1/2008 a 1º/1/2013, conforme consignado no Relatório Final do Inquérito Policial 1/2013-PLSF - COPINV/SPOL (peça 15, p. 21-58) , Relatório da Comissão de Sindicância (peça 1, p. 7-35) , Relatório de PAD (peça 1, p. 38-57) , Relatório de TCE (peça 2, p. 66-90) e (peça 5, p. 30-59) e Relatório de Auditoria do Controle Interno do Senado (peça 5, p. 61-70) .
HISTÓRICO. 
2. Compulsando os autos, verificou-se que, a partir da prisão em flagrante, em 29/1/2013, do Sr. Fábio Garcia Meira, funcionário terceirizado do Senado Federal, pela Polícia Civil do Distrito Federal, por conta do desvio de 80 toners para impressora, foram desencadeadas três frentes de apuração dos fatos: i) sindicância e processo administrativo disciplinar, ii) inquérito policial e iii) tomada de contas especial.
Comissão de Sindicância
3. A Diretoria-Geral do Senado Federal, solicitou, em 5/4/2013, por meio do Despacho 494/2013-COJUR/SCEXEX/DGERD, a instauração de procedimento administrativo, com vistas à apuração dos fatos noticiados pela Polícia Civil. Com efeito, a Comissão de Sindicância foi instituída, mediante a publicação da Portaria do Primeiro-Secretário 37, de 18/4/2013, que expediu a seguinte conclusão (peça 1, p. 7) :
'O relatório da Comissão de Sindicância, datado de 21/06/2013, concluiu, após "analisar a farta documentação requisitada, ouvir em termos de declarações diversos servidores, funcionários terceirizados, envolvidos com os fatos ora em apuração e empreender diligências", que "há provas robustas da subtração de insumos de computadores (toners) ao longo de todos os meses dos anos de 2008/2013, ilícito praticado em detrimento da Administração Pública". O relatório destacou que "apesar dos esforços realizados e de obter farto conjunto probatório dos ilícitos perpetrados, não conseguiu dimensionar valor exato da lesão causada ao erário, o que poderá ser apurado por meio da Tomada de Contas Especial", e entende "já haver elementos suficientes para a instauração do PAD".'
Inquérito Policial 1/2013 - COPINV/SPOL
4. Em que pese ter sido instaurado para apurar possível crime de peculato praticado pelo Sr. Fábio Garcia Meira, a investigação exarou as seguintes conclusões:
'Diante dos elementos de informação agregados aos autos no decorrer da investigação, e por meio das mensagens de celular, de ligações telefônicas realizadas antes e na data da prisão, com indicação de contas para transferência de valores, de análise pericial das requisições de material produzidas ao longo dos anos, do afastamento de sigilo bancário e de depoimentos de todos os envolvidos, verificou-se indícios de autoria e materialidade de formação de quadrilha (art.288 do CP, haja vista a consumação delitiva ter ocorrido em data anterior ao advento da Lei n° 12.850/13) entre os envolvidos GILSON WA1VDERLEY DE SOUSA, FRANCISCO FÁBIO TEIXEIRA DE MELO (PARÁ) , BRUNO ALVES DA SILVA E FÁBIO GARCIA MEIRA, e furto qualificado pelo abuso de confiança e pelo concurso de agentes - art. 155 § 40, II e IV (ocorridos tanto em 29/01/2013, em concurso) , quanto preteritamente, nesses casos, envolvendo atuações dos últimos (incluindo atuações de autoria mediata de GILSON WANDERLEY DE SOUSA) , e autonomamente, de WALDEMIRO LIVINGSTON DE SOUZA, ALEXSANDRO GOMES VICTO E DENIS ARAÚJO DE SOUZA. Além disso, verificou-se indícios da consecução, no mínimo culposa, do crime de peculato praticado por CLEOMENES PEREIRA DOS SANTOS (art. 312, § 2°) .'
Comissão de Processo Administrativo Disciplinar
5. Por seu turno, a Comissão de PAD, instituída por meio da Portaria do Primeiro-Secretário 71, de 4/9/2013, concluiu pelo indiciamento do Sr. Cleomenes Pereira dos Santos, pela prática da infração prevista no art. 10 da Lei 8429/1992 c/c arts. 177, inciso XV e 132, incisos IV, X e XIII, da Lei 8.112/1990, cuja pena disciplinar correspondente é a demissão do servidor. Nesse sentido, a Comissão de PAD destacou que:
'A Comissão de PAD ressalta, também, que fica evidente que o ex-servidor, ora indiciado, deixou de observar princípios basilares da Administração Pública, como os princípios da moralidade administrativa, da legalidade e da eficiência, ao deixar de tratar a coisa pública com zelo, bom desempenho, atenção, relegando a seus subordinados e empregados terceirizados, a condução de atribuições das mais importantes, qual seja, a entrega de suprimentos de informática, de valores e quantidades altíssimas, requisitados, muitas das vezes, de forma verbal e por pessoas nem sempre qualificadas e competentes para tal, e assim agindo com desídia, relaxamento, incúria.
Quanto ao prejuízo causado ao erário, a Comissão de PAD ressalta 'imperiosa necessidade de (¿) abertura da competente Tomada de Contas Especial, como forma de identificar e quantificar o montante dos prejuízos causados e consequentemente ressarcimento ao erário'.
Tomada de Contas Especial
6. A TCE foi instaurada com vistas à quantificação do dano e à identificação dos responsáveis e pelo desvio dos cartuchos e toners do Almoxarifado do Prodasen, concluindo nos seguintes termos (peça 5, p. 59) :
'Considerando a Súmula n° 186 do TCU, e diante da impossibilidade, neste momento, de individualizar as reponsabilidades, uma vez que os indícios de autoria e materialidade apontados no Inquérito Policial são dos crimes de formação de quadrilha (art. 288 do CP) , furto qualificado pelo abuso de confiança e pelo concurso dos agentes (art. 155 § 40, II e IV do CP) e peculato no mínimo culposo (art. 312 § 2° do CP) , esta Comissão Técnica sugere a solidariedade entre todos os responsáveis citados acima, que deverão ressarcir aos cofres públicos o dano total estimado neste relatório de R$ 3.485.344,35 (três milhões, quatrocentos e oitenta e cinco mil, trezentos e quarenta e quatro reais e trinta e cinco centavos) , sem prejuízo das possíveis multas e adoção das demais medidas a serem aplicadas no desenrolar dos processos administrativos, civis e penais.'
7. Com relação à notificação dos responsáveis, a Comissão de TCE decidiu por não promover novos depoimentos ou citação, por entender que esse procedimento não agregaria ganho processual. Nada obstante, considerou que a oportunidade de manifestação foi dada aos responsáveis no âmbito dos 'exaustivos depoimentos presentes nos processos de Sindicância, PAD e Inquérito Policial' (peça 5, p. 55) .
8. Nesse sentido, a Comissão de TCE, corroborando a conclusão contida no Relatório Final do Inquérito Policial 1/2013-COPINV/SF, identificou os seguintes responsáveis pelo dano aos cofres públicos (peça 5, p. 56-58) :
'- Sr. Fábio Garcia Meira, brasileiro, solteiro, corretor de imóveis autônomo, nascido aos 09/09/1974, na cidade de Brasília - DF, filho de Wilson Meira e Geralda Garcia Meira, portador do documento de identidade n° 7.053.294.398 SSP/RS, inscrito no CPF/MF sob o número XXX.919.310-XX, com endereço residencial na Quadra QE 28, Conjunto P, Casa 04, Guará II, Brasília - DF, telefones (61) 3026-2551 e 8592-2018.
- Sr. Francisco Fábio Teixeira de Melo ('Pará') , brasileiro, casado, nascido aos 09/06/1982 na cidade de Independência - CE, filho de Vicente Carvalho de Melo e Francisca Teixeira de Melo, portador da carteira de identidade n° 1.906.699 - SSP/DF e inscrito no CPF/MF sob o número XXX.705.301-XX, residente e domiciliado no Conjunto 12-HC, Rua 06, Apartamento 113, Novo Gama - GO, endereço comercial sito na Prefeitura Municipal do Novo Gama, Área Especial n° 1000, Centro - Novo Gama - GO, telefones tf. (61) 3628-1924, 8491-1745 e 3628-1038.
- Sr. Bruno Alves da Silva, brasileiro, nascido em 21/01/1982, filho de Josiana Alves de Moura e de Aloisio Bento Silva, RG n° 1990426, SSP/DF, CPF 72386592120, residente e domiciliado no endereço CJ 11HC Rua 01 Casa 20 Novo Gama - GO CEP 72860201.
- Sr. Gilson Wanderley de Sousa, brasileiro, amasiado, almoxarife, nascido aos 28/05/1956 em Nova Iguaçu - RJ, filho de Juventina Rosa de Sousa, inscrito no CPF/MF sob o n°XXX.883.507-XX, RG 04593182-1 RJ IFP, com endereço residencial na QNA 5 Casa 3 Taguatinga Norte CEP 72110050.
- Sr. Cleomenes Pereira dos Santos, servidor público aposentado, brasileiro, casado, nascido aos 15/08/1955 em Bacabal - MA, filho de Cláudio Justo dos Santos e Felipa Pereira dos Santos, inscrito no CPF/MF sob o n° XXX.209.491-XX, RG 326.612 SSP-DF, com endereço atual na Rua 31 de março, n° 591, Bairro Corrente, Chapadinha - MA, telefone 96839777, CEP 65500-000, podendo também ser localizado na QI 16, conjunto B, casa 114, Guará I, telefone (61) 35688530.
- Sr. Waldemiro Livingston de Souza, também conhecido como 'Peixe', brasileiro, divorciado, natural de Corinto - MG, nascido aos 28/11/1966, filho de Waldemiro Maria de Souza e de Clélia Alves de Souza, portador da CI M4667728/SSP/MG, residente e domiciliado na Rua Rio de Janeiro, Quadra 02, Chácara 11, casa 09, Anhanguera, Valparáso - GO, telefone 81973580 ou 96281796.
- Sr. Denis Araújo Souza, brasileiro, casado, contínuo, nascido aos 28/06/1974, em Esperantina - PI, filho de Luiz Gonzaga de Souza e Esperança Araújo Souza, inscrito no CPF/1VIF sob o n°XXX.106.093-XX, RG 1739934 - SSP/DF, com endereço residencial na QNM 10 Conjunto D Casa 17, Ceilândia Norte, DF.
- Alexsandro Gomes Victo, brasileiro, solteiro, auxiliar de execução, nascido aos 21/07/1983 na cidade de Patos - PB, filho de Moacir Victo da Silva e Maria do Socorro Gomes Victo, inscrito no CPF/MF sob o n° XXX.813.441-XX, portador da carteira de identidade n° 2.509.616 - SSP-DF, residente e domiciliado na Quadra 405, Conjunto 1-A, Casa 12, Recanto das Emas, Brasília - DF, endereço funcional no Senado Federal, Instituto Legislativo Brasileiro - ILB, telefones n°. (61) 8525-0284 e 3303-1689.'
9. O Relatório de Auditoria 1/2018-COACF/SCISF, da Secretaria de Controle Interno do Senado Federal concluiu pela irregularidade das contas dos responsáveis (peça 5, p. 61-70) . Após serem emitidos o Certificado de Auditoria, o Parecer do Dirigente e o Pronunciamento do Presidente do Senado Federal (peça 5, p. 71-74) , o processo foi remetido a esse Tribunal.
10. Na instrução inicial (peça 6) , verificou-se que o Inquérito Policial 1/2013 - COPINV/SPOL, instaurado pela Polícia do Senado Federal e os Relatórios de Sindicância, de PAD e de TCE acostados ao presente processo revelaram minucioso trabalho de apuração empreendido pelo órgão instaurador. Contudo, os autos de cada um desses instrumentos não foram encaminhados ao Tribunal, fato que teria o condão de inviabilizar o exame da correção da responsabilização de cada agente pelo dano ao erário e sua correspondente quantificação. De igual modo, poderia dificultar a apresentação de defesa pelos responsáveis por ocasião do seu chamamento aos autos. Dessa forma, tornou-se necessária a realização de diligência ao Senado Federal para que encaminhasse, no prazo de 15 dias, a documentação supramencionada.
11. Em cumprimento ao Despacho do Ministro-Relator (peça 9) e ao Aviso 8/2019, do presidente do TCU (peça 12) , a diligência foi efetuada, por meio do Ofício 3564/2018-TCU/Secex-TCE, de 18/12/2018 (peça 11) . Em resposta, a Diretoria-Geral do Senado Federal encaminhou o Ofício 13/2019-DGER/SF (peça 14) , no que se fez acompanhar dos elementos que passaram a compor as peças 15-22.
12. Na instrução antecedente (peça 26) , analisando-se os documentos nos autos, concluiu-se pela necessidade de citação dos responsáveis:
'a) realizar a citação solidária, nos termos dos arts. 10, § 1º e 12, inciso II, da Lei 8.443/1992, c/c o art. 202, inciso II, e §1º, do Regimento Interno/TCU, dos Sr. Cleomenes Pereira dos Santos (CPF XXX.209.491-XX) , Fábio Garcia Meira (CPF XXX.919.310-XX) , Francisco Fábio Teixeira de Melo (CPF XXX.705.301-XX) , Bruno Alves da Silva (CPF XXX.865.921-XX) , Gilson Wanderley de Sousa (CPF XXX.883.507-XX) , Waldemiro Livingston de Souza (CPF XXX.827.816-XX) , Denis Araújo Souza (CPF XXX.106.093-XX) , e Alexsandro Gomes Victo (CPF XXX.813.441-XX) , para, no prazo de quinze dias, a contar do recebimento do ofício citatório, apresentarem alegações de defesa quanto à ocorrência abaixo indicada, em razão das condutas também especificadas, ou recolherem aos cofres do Tesouro Nacional, a importância abaixo identificada, atualizada monetariamente a partir da data indicada até o seu recolhimento, ressaltando-se que, caso venham a ser condenadas, o valor do débito será acrescido de juros de mora, nos termos da legislação em vigor:
Ocorrência: Desvio de cartuchos e toners para impressoras do Almoxarifado do Prodasen, mediante requisições simuladas em nome do Instituto Legislativo Brasileiro - ILB, no período de 1º/1/2008 a 1º/1/2013.
Débito: Valor atualizado do débito em 12/4/2019: R$ 4.282.342,93 (peça 23) , conforme tabela constante no Anexo I.
Responsáveis: Cleomenes Pereira dos Santos (CPF XXX.209.491-XX) , Fábio Garcia Meira (CPF XXX.919.310-XX) , Francisco Fábio Teixeira de Melo (CPF XXX.705.301-XX) , Bruno Alves da Silva (CPF XXX.865.921-XX) , Gilson Wanderley de Sousa (CPF XXX.883.507-XX) , Waldemiro Livingston de Souza (CPF XXX.827.816-XX) , Denis Araújo Souza (CPF XXX.106.093-XX) , e Alexsandro Gomes Victo (CPF XXX.813.441-XX) .
Conduta: Subtrair, de forma sistemática e contínua, cartuchos e toners para impressoras do Almoxarifado do Prodasen, no período de 1º/1/2008 a 31/12/2012, para posterior comercialização desses produtos.
Dispositivos violados: arts. 155, § 4º, II e IV, 288, 312 c/c 327 do Código Penal Brasileiro; art. 117 da Lei 8.112/1990; art. 10, I, da Lei 8.429/1992.
Evidências: Relatório Final do Inquérito Policial 1/2013 - COPINV/SPOL (peça 15, p. 21-58) , Relatório da Comissão de Sindicância (peça 1, p. 7-35) , Relatório de PAD (peça 1, p. 38-57) , Relatório de TCE (peça 2, p. 66-90) , (peça 5, p. 30-59) , Relatório de Auditoria do Controle Interno do Senado (peça 5, p. 61-70) , Processos 00200.023823/2013-80 e 00200.002741/2013-00 (peças 15-22) .'
13. Em cumprimento ao Despacho do Ministro Relator (peça 29) , as citações foram promovidas, conforme demonstrado no quadro abaixo (peça 81) :
[Tabela consta no original, peça 86, p. 5-6]
14. O Sr. Alexsandro Gomes Victo apresentou, por meio de advogado devidamente constituído (peça 42) , suas alegações de defesa à peça 43.
15. O Sr. Bruno Alves da Silva apresentou, por meio de advogada devidamente constituída (peça 44) , suas alegações de defesa à peça 47.
16. O Sr. Fábio Garcia Meira requereu, por meio de advogado devidamente constituído (peças 53 e 57) , vista dos autos e prorrogação do prazo para apresentação de defesa por trinta dias (peças 52 e 54) , concedido consoante Despacho acostado às peças 56 e 59. Por fim, apresentou alegações de defesa à peça 60.
17. Transcorrido o prazo regimental, os Srs. Cleomenes Pereira dos Santos, Denis Araújo Souza, Francisco Fábio Teixeira de Melo, Gilson Wanderley de Souza e Waldemiro Livingston de Souza permaneceram silentes, devendo ser considerados revéis, nos termos do art. 12, § 3º, da Lei 8.443/1992.
EXAME TÉCNICO
18. Nos parágrafos subsequentes, serão consolidados os argumentos apresentados nas alegações de defesa encaminhadas pelos responsáveis, seguidos de suas respectivas análises. 
Alegações de defesa apresentadas pelo Sr. Alexsandro Gomes Victo (peça 43) :
Argumentos
19. Deve ser reconhecida a prescrição no caso sob exame, uma vez que a citação do responsável foi promovida depois de passados mais de cinco anos das supostas infrações (peça 43, p. 7) .
Análise
20. Acerca da prescrição, cabe destacar recente decisão do STF, no julgamento do RE 636886 (Rel. Ministro Alexandre de Moraes) , apreciando o tema 899 da repercussão geral, no qual restou fixada a seguinte tese: 'É prescritível a pretensão de ressarcimento ao erário fundada em decisão de Tribunal de Contas' (ATA 10, de 20/04/2020. DJE 104, divulgado em 28/4/2020) .
21. Considerando que o TCU ainda não se pronunciou sobre os efeitos do julgamento de mérito da referida decisão do STF em relação às pretensões de ressarcimento ao erário veiculadas por meio dos processos de tomada de contas especiais, por cautela, deve-se adotar a orientação da Corte de Contas, na pendência de julgamento do RE 636.886, mesmo reconhecida sua repercussão geral, no sentido de que a matéria ali tratada alcançaria tão somente a fase judicial de cobrança do título extrajudicial, não atingindo os processos de controle externo.
22. A suspensão pelo STF das demandas nas quais estejam em questão a prescritibilidade da pretensão de ressarcimento ao erário com base em decisão de tribunal de contas (RE 636.886/STF) alcança tão somente a fase judicial de cobrança do título extrajudicial, não atingindo os processos de controle externo em trâmite. Até julgamento definitivo em contrário pelo STF, permanece o entendimento do TCU acerca da imprescritibilidade das pretensões de ressarcimento decorrentes de tomadas de contas especiais. (Acórdão 1267/2019-TCU-Plenário, Relator: Min. AROLDO CEDRAZ e Acórdão 7930/2018-TCU-Segunda Câmara, Relatora: Min. ANA ARRAES) .
23. Com relação à possibilidade de aplicação de sanções, vale ressaltar que a prescrição da pretensão punitiva do TCU, conforme Acórdão 1441/2016-TCU-Plenário, que uniformizou a jurisprudência acerca dessa questão, subordina-se ao prazo geral de prescrição indicado no art. 205 do Código Civil, que é de 10 anos, contado da data de ocorrência da irregularidade sancionada, nos termos do art. 189 do Código Civil, sendo este prazo interrompido pelo ato que ordenar a citação, a audiência ou a oitiva do responsável. 
24. No caso em exame, não ocorreu a prescrição, uma vez que a última parcela dos recursos impugnados foi registrada em 23/1/2013 (peça 5, p. 14) e a ordenação de citação dos responsáveis foi promovida em 7/5/2019 (peça 29) .
25. Nesse sentido, no tocante à citada Lei 9.873/1999, que estabelece prazo de prescrição para o exercício de ação punitiva pela Administração, é oportuno mencionar que o Tribunal já afastou a aplicação do referido normativo, tendo em vista sua atividade judicante se amparar no exercício do controle externo, de previsão constitucional, diferente daquela movida pela administração pública federal, com fundamento no poder de polícia (Acórdãos 248/2000 e 71/2000, todos do Plenário e da relatoria do então ministro Bento Bugarin, e Acórdão 1727/2003-TCU-Primeira Câmara, relatado pelo ministro Augusto Sherman) . 
26. Portanto, as alegações de defesa apresentadas não devem ser acolhidas.
Argumentos
27. A Comissão de Sindicância do Senado Federal concluiu pela inexistência de elementos incriminadores em desfavor do responsável (peça 43, p. 8) .
28. No depoimento do Sr. Fábio Garcia Meira (Inquérito Policial 1/2013) , não houve relatos de participação do ora defendente nos delitos investigados (peça 43, p. 8-11) .
29. A única prova coligida aos autos que milita em desfavor do responsável consiste no empréstimo de sua senha para o Sr. Fábio Garcia Meira, durante as suas férias (peça 43, p. 11) .
30. A Comissão de TCE não verificou se ocorreram requisições por meio da senha do responsável (peça 43, p. 11) .
31. Houve falha da Comissão Sindicante ao apontar como fato incriminador do responsável a ocorrência de ligação telefônica para o Sr. Fábio Garcia Meira, no dia da sua prisão. O conteúdo da ligação do defendente para o funcionário preso não consta dos autos, mas a mesma ocorreu para que ele soubesse o motivo da prisão (peça 43, p. 11-12) .
32. A denúncia contra o responsável foi pautada por meros indícios de que teria auxiliado o Sr. Fábio nos atos criminosos, não existindo depoimentos, tampouco, provas documentais de que o defendente tenha agido em conluio com os demais réus (peça 43, p. 12) .
Análise
33. Apesar de a Comissão de Sindicância ter relatado que não teriam sido localizadas retiradas suspeitas em nome do responsável (peça 1, p. 30) , fato é que a evidenciação do desvio de insumos de informática somente foi demonstrada, comprovada e quantificada, posteriormente, no âmbito do Relatório de Tomada de Contas Especial (peça 2, p. 66-90) . 
34. Nesse contexto, há que se destacar que a própria Comissão de Sindicância delineou em seu relatório a estratégia de desvio dos insumos de informática utilizada pelo Sr. Alexsandro e demais envolvidos (peça 1, p. 15-16) :
'33. Foi identificada, pela Comissão, uma das formas de tentar minimizar a enorme quantidade de material retirado do almoxarifado do Prodasen. Emitiam no mesmo dia várias guias de retirada de material com horários e pessoas diferentes. Exemplificando: no dia 09/07/2009, o funcionário Denis retirou às 08h31'01', 50 (cinquenta) resmas de papel A-4 e 36 (trinta e seis) toners. Retira às 10h44'01' do mesmo dia mais 28 (vinte e oito) toners e 20 (vinte mídias) ; O funcionário Waldemiro Livingston, no dia 10/07/2009, às 17h22'4', retira 04 (quatro) toners, 10 (dez) mídias, requisição n°. 0424 e às 17h23'0' retira mais 04 (quatro) toners, requisição n°. 0425. Alexsandro no dia 10/07/2009 retirou 12 (doze) 'toners as 09h25'00', requisição 04306 e ainda no dia 10/07/2009 às 09h23'01' retira mais 08 (oito) 'toner', requisição 04305. Fábio retirou no dia 15/07/2009, 23 (vinte e três) 'toner' às 09h25'05', requisição 4366 e 10 (dez) toners às 09h26'03', requisição n°. 4367. Ainda no dia 15/07/2009, Denis retira 10 (dez) toners, 20 vinte mídias, às 11h26'1', requisição n°. 4379 e Waldemiro Livingston retira 08 (oito) toners às 17h27'01', requisição 4393. No dia 15/07/2009, período que antecede o recesso parlamentar, por quatro vezes, três funcionários do ILB foram ao almoxarifado e retiraram materiais. No entendimento desta Comissão a irregularidade que se repetiu em outras oportunidades não poderia ter ocorrido sem anuência de algum funcionário ou servidor encarregado pelas emissões de guias e entrega dos materiais.'
35. Além disso, a Comissão de Sindicância destacou que a senha pessoal do defendente foi utilizada pelo Sr. Fábio Garcia Meira, no dia da sua prisão em flagrante (peça 1, p. 14) :
'28. O Sr. Alexsandro Gomes Victo, funcionário da empresa SERVEGEL, admitiu ter fornecido a sua senha funcional de uso pessoal ao Sr. Fábio Garcia Meira (folhas 118/120) , autor do furto dos oitenta cartuchos. A senha foi utilizada na requisição do veículo oficial que transportou os oitenta cartuchos furtados no dia 29 de janeiro de 2013.'
36. Aliás, o fornecimento da senha pessoal cerca de sete meses antes da prisão do Sr. Fábio Garcia Meira foi admitido pelo próprio responsável, conforme depoimento transcrito à peça 1, p. 22.
37. Cabe consignar, ainda, que o Relatório Final do Inquérito Policial (peça 15, p. 21-58) , o Relatório de TCE (peça 2, p. 66-90 e peça 5, p. 30-59) e o Relatório de Auditoria do Controle Interno do Senado (peça 5, p. 61-70) concluíram pela responsabilidade do defendente.
38. Por fim, merece registro a denúncia do Ministério Público Federal, na qual foi noticiado, a partir da quebra do sigilo bancário do Sr. Alexsandro Gomes Victo, que o referido responsável recebeu a quantia de R$ 5.562,00 do Sr. Fábio Garcia Meira, além de R$ 300,00, da então esposa deste último (peça 15, p. 8 e 15) , fatos que não foram esclarecidos pelo responsável. De acordo com a referida peça acusatória, o parquet propugnou pela condenação do Sr. Alexsandro e demais envolvidos pela prática do crime de peculato (peça 15, p. 19) :
'23. O denunciado ALEXSANDRO GOMES VICTO, à época funcionário terceirizado, exercendo suas atividades no Instituto Legislativo Brasileiro - ILB, retirou o total de 793 insumos, entre os anos de 2006 e 2013. Admitiu, em depoimento, ter fornecido a sua senha funcional de uso pessoal a FÁBIO GARCIA MEIRA, autor do furto preso em flagrante. A senha foi utilizada na requisição do veículo oficial que transportou os 80 (oitenta) cartuchos furtados no dia 29/01/2013. ALEXSANDRO recebeu R$ 5.562,00 (cinco mil, quinhentos e sessenta e dois reais) de FÁBIO GARCIA MEIRA, conforme se verificou no afastamento de sigilo bancário. 1. Afastamento de Sigilo Bancário deferido nos autos nº 19234-31.2013.4.01.3400.'
39. Dessa forma, verificou-se que, diferentemente, do alegado pela defesa, a denúncia contra o responsável não foi fundamentada apenas em meros indícios de consumação dos atos delituosos, haja vista os demais elementos de prova coligidos aos autos. 
40. Portanto, as alegações de defesa apresentadas não devem ser acolhidas.
Argumento
41. De acordo com o posicionamento jurisprudencial, deve ser exigida a configuração da má-fé e da intencionalidade na ilicitude (peça 43, p. 13) .
Análise
42. A condenação por este Tribunal, em sede de tomada de contas especial, ao pagamento de débito está relacionada à ocorrência de prejuízo ao erário, possuindo, essencialmente, natureza reparadora, conforme evidencia a leitura sistemática da Constituição Federal de 1988 (art. 71) , da Lei 8.443/1992 (arts. 8º, 12, 16, 19, 57 e 58) e do Regimento Interno do TCU (arts. 197, 202, 209 e 210 e 267) .
43. A responsabilidade pelo dano no âmbito do TCU é subjetiva, de modo que, para a imputação de débito, devem ser avaliadas a conduta do agente, a culpa em sentido amplo (culpa em sentido estrito ou dolo) , o dano e o nexo de causalidade entre a conduta e o dano.
44. No presente processo, os responsáveis solidários foram citados por conta do desvio sistemático de suprimentos de informática do Almoxarifado do Senado para posterior comercialização, conforme apuração levada a efeito pelo órgão instaurador da TCE, cujas conclusões estão sendo corroboradas na presente análise, justificando a imputação de débito.
45. Com relação à exigência de configuração de boa-fé, cabe destacar que, no âmbito do TCU, é considerado de boa-fé o responsável que, embora tenha concorrido para o dano ao erário ou outra irregularidade, seguiu as normas pertinentes, os preceitos e os princípios do direito. A análise, portanto, é feita sob o ponto de vista objetivo, sem que seja necessária a comprovação de má-fé (dolo) , mas apenas da ausência de boa-fé objetiva (Acórdão 8987/2018-TCU-Primeira Câmara) .
46. Reproduzindo o entendimento de Luiz Felipe Bezerra Almeida Simões, em estudo publicado na Revista do TCU 88, 2001, pp. 71/4, temos que:
'Devemos, assim, examinar, num primeiro momento, diante de um caso concreto e nas condições em que o agente atuou, qual o cuidado exigível de uma pessoa prudente e de discernimento. Assim o fazendo, encontraremos o cuidado objetivo necessário, fundado na previsibilidade objetiva. Devemos, a seguir, comparar esse cuidado genérico com a conduta do agente, intentando saber se a conduta imposta pelo dever genérico de cuidado harmoniza-se com o comportamento desse agente. A resposta negativa leva à reprovabilidade da sua conduta, à culpa e, enfim, à não caracterização da boa-fé objetiva.'
47. No caso concreto, não há elementos que afastem a conclusão de que os responsáveis praticaram em conluio o desvio sistemático de insumos de informática do ILB, atuando de forma incompatível com os preceitos e os princípios do direito público. Dessa forma, não se vislumbra, nos autos, elementos que permitam outra convicção.
48. Portanto, as alegações de defesa apresentadas não devem ser acolhidas.
Alegações de defesa apresentadas pelo Sr. Bruno Alves da Silva (peça 47) :
Argumentos
49. Os princípios da verdade real e do in dubio pro reo serão violados neste processo se forem desprezadas as provas de boa-fé do responsável (peça 47, p. 2-3) .
50. As acusações foram concebidas unicamente em razão do depoimento de um dos responsáveis e de fatos isolados ocorridos à época das investigações, sem qualquer evidência concreta (peça 47, p. 3) .
51. As declarações que instruíram o processo sequer indicam a ocorrência de fato atípico (peça 47, p. 3) .
52. De acordo com os fatos narrados na acusação, não há nenhuma evidência capaz de incluir o ora responsável no rol de envolvidos no ilícito (peça 47, p. 3) .
53. Não há nenhum indício que incrimine o responsável, a partir das quebras de sigilo bancário ou telefônico (peça 47, p. 4) .
54. O exame destes autos revela que a acusação não se desincumbiu do ônus de comprovar os elementos necessários para a condenação, não se verificando a existência de lastro probatório do envolvimento do responsável na caracterização de prejuízo ao erário público (peça 47, p. 4) .
55. Não restou provado que o responsável estava dentro do veículo em que ocorreu a prisão em flagrante de um dos investigados, não havendo qualquer prova nos autos de que o mesmo tenha obtido qualquer benefício ou lucro advindos dos atos delituosos (peça 47, p. 5) .
56. Não há provas nos autos do crime de formação de quadrilha imputado ao responsável, conforme estabelecido no art. 288 do Código Penal (peça 47, p. 6) .
57. De acordo com o princípio da culpabilidade, não é possível atribuir a alguém a responsabilidade por uma ação ou omissão, sem que esse indivíduo tenha atuado com dolo ou culpa (peça 47, p. 7) .
Análise
58. Passando em revista todo o compêndio processual para avaliar a responsabilidade atribuída ao Sr. Bruno neste processo de TCE, torna-se forçoso reconhecer que, embora existam indícios de que o indigitado teria praticado delitos no âmbito da presente apuração, os autos se ressentem de provas suficientes para imputar-lhe a prática da ocorrência objeto desta TCE: Desvio de cartuchos e toners para impressoras do Almoxarifado do Prodasen, mediante requisições simuladas em nome do Instituto Legislativo Brasileiro - ILB, no período de 1º/1/2008 a 1º/1/2013.
59. Dessa forma, embora a denúncia do Ministério Público Federal em desfavor do responsável e dos demais acusados tenha sido aceita, em sede preliminar, pelo Juízo competente (não foi possível verificar remotamente a situação atual do Processo 1005260-31.2018.4.01.3400) , pela suposta prática do crime de peculato (peça 15, p. 60-64) , fato é que no que concerne ao Sr. Bruno Alves da Silva constou apenas que (peça 15, p. 62) :
'O denunciado BRUNO ALVES DA SILVA estava no veículo que faria o carregamento de cartuchos no dia da prisão em flagrante (29/01/2013) , nas imediações da Unieuro, porém empreendeu fuga. Logo após o fato, o celular de FÁBIO recebeu chamadas de BRUNO. O denunciado BRUNO, já adentrara no Senado Federal em data pretérita com uma picape, a fim de carregar tôners, fato confirmado em depoimento por FÁBIO.'
60. De igual modo, entende-se que não se afigura como medida razoável, nesse caso específico, a aplicação do princípio da inversão do ônus da prova, porquanto, além de não se tratar da gestão de recursos públicos (art. 70, parágrafo único, da Constituição Federal e art. 93 do Decreto-Lei 200/1967, c/c o art. 66 do Decreto 93.872/1986) , não restou comprovada, de forma inequívoca, a participação sistemática do responsável no delito nos termos da imputação que lhe foi dirigida no âmbito da presente TCE.
61. Nesse sentido, verificou-se que o responsável não foi intimado no âmbito do PAD 00200.023823/2013-80, tampouco, constam depoimentos durante a Sindicância ou na fase interna da TCE. Nada obstante, infere-se que tenha tomado ciência das irregularidades que lhe são imputadas no curso do Inquérito Policial 1/2013-PLSF - COPINV/SPOL, no qual figurou como um dos indiciados pelo crime de formação de quadrilha (art. 288 do Código Penal) . Os autos do referido inquérito policial foram enviados, em 20/3/2017, à Justiça Federal do Distrito Federal, tendo sido autuados na 15ª Vara Federal, sob o número 1005260-31.2018.4.01.3400 (peça 14, p. 2) . Não foi possível acessar eletronicamente, durante a presente instrução, o processo judicial supramencionado.
62. Por oportuno, cabe reproduzir abaixo os excertos dos depoimentos em que o nome do Sr. Bruno foi citado (peça 15, p. 9, 12-13 e 35-36) , os quais, conforme consignado acima, não foram suportados por outras provas processuais que permitissem a convicção de que o referido responsável tenha, de fato, praticado em toda sua extensão e complexidade a conduta inerente à imputação que lhe foi dirigida no âmbito desta TCE:
'O denunciado BRUNO ALVES DA SILVA estava no veículo que faria o carregamento de cartuchos no dia da prisão em flagrante (29/01/2013) , nas imediações da Unieuro, porém empreendeu fuga. Logo após o fato, o celular de FÁBIO recebeu chamadas de BRUNO. O denunciado BRUNO, já adentrara no Senado Federal em data pretérita com uma picape, a fim de carregar tôners, fato confirmado em depoimento por FÁBIO.'
 (¿) 
'QUE perguntado se 'Pará' entrou no Senado Federal para buscar cartuchos, respondeu que sim; QUE isso ocorreu raras vezes, mas que em algumas ocasiões, Pará vinha com Bruno em seu veículo particular, estacionava nas proximidades do ILB e trocava as chaves com o declarante, pois que o veículo do declarante já estava carregado de toners; QUE então Pará deixava o Senado com o veículo do declarante carregado; QUE depois do expediente destrocavam o veículo no SIA, em Águas Claras, no Setor Gráfico; QUE sua ex-companheira, Lidiane, muito embora tenha realizado/recebido transferências a/de Pará, não tinha ciência de qualquer atividade criminosa, acreditando que estaria realizando uma operação bancária simples; ' (fls.2359 e ss.) '
 (¿) 
'QUE conhece a pessoa de BRUNO ALVES DA SILVA, QUE sabe que BRUNO tem uma SAVEIRO, no entanto, tal veículo foi apreendido logo antes do dia das votações para as últimas eleições, em virtude de busca e apreensão, pois houve o atraso no pagamento do financiamento ; QUE o depoente afirmou que BRUNO prestou serviços, voluntariamente, quando da sua campanha para vereador e em algumas oportunidades andou nesse veículo, na caçamba; QUE sabe que Bruno conhece FÁBIO, e que os dois trabalham com compra e venda de veículos; QUE sabe que BRUNO, assim como FÀBIO, vende produtos importados, dos quais não tem conhecimento da procedência; QUE não sabe explicar o registro de entrada do dia 26/07/2012, nas dependências do Senado Federal com seu documento de Identificação e seu nome registrados nos sistemas desta Casa. (fls.103) .'
63. Diante do exposto, entende-se que as alegações de defesa apresentadas pelo Sr. Bruno Alves da Silva devem ser acolhidas, de forma a afastá-lo do polo passivo processual da presente TCE.
Alegações de defesa apresentadas pelo Sr. Fábio Garcia Meira (peça 60) :
Argumentos
64. O responsável não preenche os pressupostos exigidos para figurar no polo passivo desta TCE, conforme estabelecido no inciso III, alínea 'd' c/c § 2º, 'b', do art. 16 da Lei 8.443/1992, uma vez que não é agente público nem pessoa contratada pela Administração Pública, sendo mero funcionário de empresa prestadora de serviços para o Estado, sendo a relação do responsável com o ente público meramente de fato (peça 60, p. 2-4) .
65. A legitimação passiva do responsável fundamentou-se na prática de ilícito em concurso com servidor público, que foi indiciado por conduta culposa. Contudo, segundo Rene Ariel Dotti, 'Não é admissível a participação culposa em crime doloso e vice-versa' (peça 60, p. 4-7) .
66. Não há provas inequívocas de prática do crime de formação de quadrilha. Portanto, não é possível a imputação da responsabilidade pelo ressarcimento solidário aos cofres públicos (peça 60, p. 9) .
Análise
67. De acordo com o art. 16, § 2º, alíneas 'a' e 'b', da Lei 8.443/1992, o TCU fixará a responsabilidade solidária de terceiro que, de qualquer maneira, haja concorrido para o dano ao erário:
'Art. 16. As contas serão julgadas:
I - regulares, quando expressarem, de forma clara e objetiva, a exatidão dos demonstrativos contábeis, a legalidade, a legitimidade e a economicidade dos atos de gestão do responsável;
II - regulares com ressalva, quando evidenciarem impropriedade ou qualquer outra falta de natureza formal de que não resulte dano ao Erário;
III - irregulares, quando comprovada qualquer das seguintes ocorrências:
a) omissão no dever de prestar contas;
b) prática de ato de gestão ilegal, ilegítimo, antieconômico, ou infração à norma legal ou regulamentar de natureza contábil, financeira, orçamentária, operacional ou patrimonial;
c) dano ao Erário decorrente de ato de gestão ilegítimo ao antieconômico;
d) desfalque ou desvio de dinheiros, bens ou valores públicos.
§ 1° O Tribunal poderá julgar irregulares as contas no caso de reincidência no descumprimento de determinação de que o responsável tenha tido ciência, feita em processo de tomada ou prestarão de contas.
§ 2° Nas hipóteses do inciso III, alíneas c e d deste artigo, o Tribunal, ao julgar irregulares as contas, fixará a responsabilidade solidária:
a) do agente público que praticou o ato irregular, e
b) do terceiro que, como contratante ou parte interessada na prática do mesmo ato, de qualquer modo haja concorrido para o cometimento do dano apurado.'
68. Dessa forma, verifica-se que a fixação da responsabilidade solidária pelo TCU do terceiro que comete um dano, independe de culpa ou dolo do agente. Portanto, se a lei não estabelece distinção quanto à espécie de conduta praticada (dolosa ou culposa) , não cabe ao intérprete fazê-la.
69. No mesmo sentido, quem, de qualquer modo, concorre para o crime incide nas penas a este cominadas, na medida de sua culpabilidade (art. 29 do CP) .
70. Além disso, segundo o art. 327, § 1º, do Código Penal, considera-se funcionário público, para os efeitos penais, quem, embora transitoriamente ou sem remuneração, exerce cargo, emprego ou função pública, equiparando-se a ele quem exerce cargo, emprego ou função em entidade paraestatal, e quem trabalha para empresa prestadora de serviço contratada ou conveniada para a execução de atividade típica da Administração Pública. (grifamos) 
71. No caso vertente, são considerados funcionários públicos para efeitos penais, além do Sr. Cleomenes Pereira dos Santos, os Srs. Fábio Garcia Meira, Gilson Wanderley de Sousa, Waldemiro Livingston de Souza, Denis Araújo Souza e Alexsandro Gomes Victo, haja vista a prestação de serviços por intermédio de empresa terceirizada, portanto, valendo-se da posse em razão do cargo exercido para desvio de dinheiro, valor ou qualquer outro bem imóvel, de modo que, diferentemente do alegado pela defesa do responsável, o pressuposto de participação de agente público para caracterização da responsabilidade solidária encontra-se plenamente atendido. Nesse sentido, oportuna demonstração das funções exercidas pelos responsáveis arrolados na presente TCE:
	Cleomenes Pereira dos Santos
	Chefe do Almoxarifado, servidor aposentado

	Fábio Garcia Meira
	Funcionário da Servegel, trabalhava no ILB, preso em flagrante

	Gilson Wanderley de Sousa
	Almoxarife do Senado, funcionário da Servegel

	Alexsandro Gomes Victo
	Funcionário empresa Servegel, trabalhava no ILB

	Waldemiro Livingston de Souza
	Funcionário empresa Planalto, trabalhava no ILB

	Denis Araújo Souza
	Funcionário empresa Planalto, trabalhava no ILB

72. Portanto, as alegações de defesa apresentadas não devem ser acolhidas.
Argumentos
73. O acusado teria agido na condição de particular sem vínculo com a Administração, por isso, não é possível a imputação de responsabilidade ao defendente em sede de tomada de contas especial, conforme Acórdão 835/2015-TCU-Plenário e 2267/2015 - TCU - 1ª Câmara e Súmula TCU 187 (peça 60, p. 4-7) .
Análise
74. Consoante já consignado na análise do tópico anterior, o responsável deve ser, para fins penais, considerado funcionário público, nos termos preconizados pelo Código Penal, haja vista trabalhar em empresa prestadora de serviço para a Administração Pública, valendo-se desta condição para praticar as atividades delituosas (art. 327, § 1º, do CP) .
75. As atividades praticadas pelo responsável, por intermédio de empresa contratada pelo Senado Federal, não se caracterizam como aquelas próprias de um particular em colaboração com o Poder Público, que são pessoas que, transitoriamente, prestam serviços voluntários ou compulsórios à Administração Pública, tais como os mesários eleitorais e os jurados no Tribunal do Júri, dentre outros.
76. Por conta disso, as decisões citadas pela defesa não aproveitam ao responsável no intuito de afastar-lhe a imputação que lhe foi dirigida, porquanto lá fora examinada relação contratual entre o Poder Público e pessoa jurídica de direito privado, e aqui, trata-se de pessoa física que prestava serviços públicos, por intermédio de empresa contratada e praticou irregularidades, aproveitando-se dessa situação privilegiada, sujeitando-se, dessa forma, aos ditames do Código Penal e perfazendo o pressuposto necessário para caracterização do concurso de pessoas.
77. Portanto, as alegações de defesa apresentadas não devem ser acolhidas.
Argumentos
78. O responsável não foi ouvido no âmbito da tomada de contas especial, tendo se manifestado apenas no momento da prisão em flagrante. O julgamento da TCE nessas condições é absolutamente nulo (peça 60, p. 7-8) .
Análise
79. Na fase interna da TCE ainda não se tem propriamente um processo, mas sim mero procedimento de controle, tendo em vista que ainda não há o estabelecimento de um litígio. Nessa fase inicial, embora haja a previsão de notificação para que o responsável traga aos autos os documentos que entenda úteis para o deslinde da situação, o fato de esta notificação ou citação não terem sido realizadas não invalida os atos processuais adotados no âmbito da Corte de Contas.
80. Isso porque o momento próprio para a defesa do responsável é a fase externa da TCE, que ocorre no âmbito dos Tribunais de Contas. Com efeito, é nessa segunda fase que devem ser observados os princípios constitucionais da ampla defesa e do contraditório, com rigorosa observância do devido processo legal consubstanciado na Lei 8.443/1992 e demais normas pertinentes.
81. No caso vertente, os princípios constitucionais da ampla defesa e do contraditório se concretizaram com a citação válida pelo TCU (parágrafo 13) que resultaram na apresentação de alegações de defesa pelo responsável (peça 60) que ora estão sendo devidamente apreciadas, sem prejuízo de eventual interposição de recursos, ocasiões em que o requerido poderá, caso queira, refutar as acusações contra ele formuladas. Nesse sentido, é a jurisprudência desta Corte de Contas (Acórdão 3487/2010-TCU-Primeira Câmara; 2.041/2008, 2.599/2008, 2.998/2008 e 4.737/2008 - TCU - 2ª Câmara; 1.467/2008 e 1.941/2008 - TCU - Plenário) .
82. Dessa forma, entende-se que esses argumentos devem ser rejeitados.
Argumentos
83. No que concerne ao cálculo do débito, é mais provável que a estimativa elaborada pela Comissão de TCE tenha detectado o ganho de eficiência do outsourcing e não os supostos desvios de material como fator causador da diferença de dispêndio de material (peça 60, p. 18) .
Análise
84. Compulsando o próprio documento encaminhado anexo à defesa apresentada pelo responsável (peça 60, p. 23-31) , verificou-se que, diferentemente do alegado pela defesa, a redução dos gastos com impressão no Senado não correspondeu apenas à diminuição das despesas com a aquisição de cartuchos e toners, tendo compreendido também os custos de manutenção com os equipamentos que eram de propriedade daquele órgão público (peça 60, p. 30) :
'O que muda, essencialmente, é que as máquinas eram nossas e tínhamos que garantir a manutenção delas. Hoje, nós contratamos um serviço de impressão e pagamos somente por página impressa.) '
85. Cabe destacar, ainda, que a Comissão de TCE não se baseou somente no consumo de insumos após a implementação do processo de outsourcing no Senado, haja vista a realização de pesquisa acerca do rendimento médio desse material com os respectivos fornecedores, o que levou à conclusão de que a capacidade de impressão de todos os insumos retirados pelo ILB no período de janeiro/2008 a janeiro/2013 (61 meses) foram de 14.947.969 impressões, o que teria gerado uma capacidade média mensal de 245.048 impressões. 
86. Além disso, verificou-se que a metodologia de cálculo do débito por estimativa adotada pela comissão de tomada de contas especial observou as regras estabelecidas no âmbito do art. 8º, II, da Instrução Normativa TCU 71/2012, resultando em quantia que, seguramente, não excederia o valor real devido, haja vista não ser possível quantificar com exatidão esse valor.
87. Com efeito, a Comissão de TCE fixou a seguinte metodologia: i) Quantificou e valorou todas as saídas dos cartuchos e toners do Almoxarifado do Prodasen para o ILB no período de janeiro/2008 a janeiro/2013; ii) Quantificou o consumo real desses insumos pelo ILB no período a ser investigado; iii) subtrair os quantitativos que saíram do Almoxarifado do quantitativo realmente consumido pelo ILB.
88. A utilização dos dados coletados após a implementação do processo de outsourcing de impressões, o qual substituiu as impressoras de propriedade do Senado Federal por impressoras locadas a partir de meados de 2013, se fez necessária, uma vez que não foi possível o levantamento exato dos dados de consumo. Dessa forma, a Comissão solicitou ao PRODASEN informações quanto ao número de impressões realizadas pelo ILB após a implementação do processo de outsourcing, período este de maio/2014 a abril/2017, para que se calculasse uma média de impressões mensais pelo ILB.
89. Importante trazer a lume na presente análise o fato de que as diferenças significativas entre a demanda real e as retiradas de insumos já haviam sido identificadas pela Comissão de Sindicância antes mesmo da implantação do Sistema de outsourcing, conforme observado nas transcrições abaixo, o que refuta a tese apresentada pela defesa de que o referido sistema teria interferido no resultado da apuração promovida pela Comissão de TCE (peça 1, p. 15, 16, 17, 21 e 43, peça 21, p. 27) :
'Foi requisitado, junto ao Serviço de Administração da Central de Atendimento 2000 (fl. 215) e ao ILB (fl. 216) , o consumo semestral aproximado de toners por impressora. As informações obtidas foram vitais para equacionar a relação: demanda real X requisição/retirada. Apurou-se que a média anual das substituições de 'toner' é de dois cartuchos por impressora. Havia vinte e seis impressoras instaladas no ILB, conforme atesta o documento de folhas 57/58, ou seja, a demanda real de 'toner' para suprir todas as necessidades do ILB era de aproximadamente cinquenta e dois toners anuais. Há registros de retiradas de mais de quatro mil e quinhentos toners anuais em nome do ILB somente no almoxarifado do Prodasen. Salienta-se que a demanda do ILB também era suprida pela Central de Atendimento - 2000.'
 (¿) 
'As retiradas ocorreram no período de 15 a 31/07/2009, imediatamente antes e durante o recesso parlamentar. O total de materiais requisitados e entregues no almoxarifado do Prodasen somaram 140 (cento e quarenta) resmas, 120 (cento e vinte) mídias e 434 (quatrocentos e trinta e quatro) toners. A informação fornecida à Comissão sobre a demanda anual do ILB, aproximadamente 52 (cinquenta e dois) toners, leva a seguinte conclusão: em menos de um mês foi desviado aproximadamente o equivalente ao consumo de 09 (nove) anos de toners'. 
 (¿) 
'As somas dos cartuchos e toners foram realizadas de forma manual, lançando os dados obtidos nas fichas de requisições mês a mês e ano a ano. Ratificamos que, segundo informações do ILB, a média de consumo anual é de aproximadamente 52 (cinquenta e dois) toners/cartuchos; Após a prisão de um dos envolvidos e da adoção das medidas saneadoras agora (somente a Central 2000 atende requisições) , foi requisitado e apurado que o consumo mensal do ILB nos meses de fevereiro, março, abril e maio do corrente ano, foi de apenas 01 ou 02 cartuchos/'toners por mês.'
 (¿) 
'Apesar da demanda de atividades no ILB não ter sofrido alterações significativas ao longo dos anos, ao se confrontar os lançamentos de consumo do ano de 2009 com o ano de 2012, percebeu-se a demanda de 'toner' diminuiu 85,13% (oitenta e cinco vírgula treze por cento) após a efetiva implementação da unificação da diretoria executiva do Prodasen com o Senado Federal.' (grifamos) 
'No ofício 328/2013 - ILB, encaminhado em 17/05/2013, consta a informação que 'quanto ao modelo Lexmark C782DN, encontram-se instalados dois destes equipamentos e que o consumo por se tratar de impressora colorida (pois abriga 4 cartuchos; Cyan, Magenta, Black e Yellow) gira em torno de dois cartuchos de cada cor semestralmente'. Em levantamento realizado no ano de 2009, constatou-se que foram retirados 515 (quinhentos e quinze cartuchos) , ou seja, conforme informação da própria diretoria do ILB, o consumo esperado seria de 16 (dezesseis) cartuchos, contudo, as retiradas ultrapassaram em quase 500 (quinhentos) cartuchos, o que renderia alimentação da impressora por mais de 41 anos.' 
 (¿) 
'Apurou-se que a média anual das substituições de 'toner' é de dois cartuchos por impressora. Havia vinte e seis impressoras instaladas no ILB, conforme atesta o documento de folhas 57/58, ou seja, a demanda real de 'toner' para suprir todas as necessidades do ILB era de aproximadamente cinquenta e dois toners anuais. Há registros de retiradas de mais de quatro mil e quinhentos toners anuais em nome do ILB somente no almoxarifado do Prodasen. Salienta-se que a demanda do ILB também era suprida pela Central de Atendimento - 2000.'
90. Dessa forma, verificou-se que a quantificação do dano elaborada pela Comissão de TCE levou em consideração dados coletados durante todo o período de investigação e não somente o período após a implantação do sistema de outsourcing. Portanto, as alegações de defesa apresentadas não devem ser acolhidas.
Argumentos
91. Não há nos autos qualquer prova de que o responsável tenha desviado algum material pertencente ao patrimônio do Senado Federal. O material encontrado com ele na oportunidade da prisão em flagrante foi integralmente recuperado (peça 60, p. 18) .
Análise
92. Diferentemente do alegado pela defesa do responsável, a conduta delituosa do Sr. Fábio foi detalhada pelo mesmo em diversas etapas de seus depoimentos, conforme excerto do Relatório Final do Inquérito Policial (peça 15, p. 52) :
'em um primeiro momento, ficou acertado com Gilson que armazenaria no ILB os cartuchos da impressora que não mais era utilizada no Senado; QUE na ocasião, ficou combinado com Gilson que futuramente, repassariam os cartuchos a terceiros; QUE quando começou a comercializar os cartuchos, repassava 50% (cinquenta por cento) a Gilson; QUE às vezes, repassava a Gilson a quantia em dinheiro, às vezes, depositava na conta de Gilson; QUE mesmo com esse acordo, continuava a vender cartuchos vazios na área central de Brasília; QUE surgiram outras máquinas e cartuchos posteriormente, QUE armazenou outros cartuchos no ILB com o intuito de vender posteriormente; QUE por vezes, empacotava os cartuchos e dizia que eram embrulhos para correspondência.' 
93. No mesmo sentido, de acordo com transcrições de mensagens de textos do Sr. Fábio obtidas a partir da quebra do seu sigilo telefônico, o Ministério Público Federal evidenciou que um dos depósitos realizados entre o responsável e os Srs. Francisco Fábio Teixeira de Melo e Gilson Wanderley de Sousa atingiu o patamar de R$ 350.000,00, dentre outras transações financeiras realizadas com o Sr. Alexsandro Gomes Victo e a esposa do Sr. Francisco Fábio (peça 15, p. 14-15) .
94. Dessa forma, verificou-se que há nos autos elementos robustos de prova que militam contra o responsável. Portanto, as alegações de defesa apresentadas não devem ser acolhidas.
Argumentos
95. O responsável requer a oitiva de diversos servidores do Senado Federal, na condição de testemunhas; a solicitação de documentos comprobatórios do dispêndio total de insumos destinados à impressão entre os anos de 2000 e 2017; bem como de estudo ou resultado de auditoria realizada com vistas a verificar os resultados da implementação do serviço de outsourcing de impressão; além de que seja ouvido o responsável, na condição de interrogado, no âmbito do processo administrativo (peça 60, p. 19-22) .
Análise
96. No processo de controle externo no âmbito do TCU, não há previsão para a oitiva de testemunhas requerida pelo responsável, cabendo à parte apresentar os elementos que entender necessários para refutar as imputações que lhe são dirigidas.
97. As solicitações para que o TCU determine a outros órgãos da Administração Pública a produção ou envio de elementos com vistas a afastar as irregularidades são recorrentes neste Tribunal. Contudo, por força do que dispõe o art. 70, parágrafo único, da Constituição Federal, bem assim o art. 93 do Decreto-Lei 200/1967 c/c o art. 66 do Decreto 93.872/1986, resta claro que tal comprovação compete exclusivamente ao responsável que figura no polo passivo processual.
98. O art. 162 do Regimento Interno do TCU dispõe que, mesmo as declarações pessoais de terceiros, devem ser apresentadas sempre de forma documental. Além disso, é obrigação da parte apresentar os elementos que entender necessários para afastar as irregularidades que lhes estão sendo imputadas, prescindindo, para tanto, de prévia autorização do TCU.
99.  Nesse sentido aponta a jurisprudência desta Corte, como pode ser observado no seguinte trecho do voto do Acórdão 2491/2016-TCU-Primeira Câmara, de relatoria do Ministro Walton Alencar:
' (¿) O processo de controle externo, disciplinado pela Lei 8.443/1992 e pelo Regimento Interno do Tribunal, não admite a produção de prova pericial. Nessa senda, julgo incabível a aplicação analógica das disposições pertencentes à prova do processo civil ao processo de controle externo, porque a Lei Orgânica e o Regimento Interno do TCU dispõem, exaustivamente, acerca dos meios de prova disponíveis aos responsáveis.'
100. Assim, tendo em vista que no âmbito do Tribunal as provas produzidas devem ser sempre apresentadas na forma documental, não constitui cerceamento de defesa, tampouco torna a decisão nula, o indeferimento da produção de prova testemunhal e de prova pericial.
101. Portanto, as alegações de defesa apresentadas não devem ser acolhidas.
Revelia
102. Transcorrido o prazo regimental, os Srs. Cleomenes Pereira dos Santos, Denis Araujo Souza, Francisco Fábio Teixeira de Melo, Gilson Wanderley de Souza e Waldemiro Livingston de Souza permaneceram silentes, devendo ser considerados revéis, nos termos do art. 12, § 3º, da Lei 8.443/1992.
Da validade das notificações
103. Preliminarmente, cumpre tecer breves considerações sobre a forma como são realizadas as comunicações processuais no TCU. A esse respeito, destacam-se o art. 179, do Regimento Interno do TCU (Resolução 155, de 4/12/2002) e o art. 4º, inciso III, § 1º, da Resolução TCU 170, de 30 de junho de 2004, in verbis:
'Art. 179. A citação, a audiência ou a notificação, bem como a comunicação de diligência, farse-ão:
I - mediante ciência da parte, efetivada por servidor designado, por meio eletrônico, fac-símile, telegrama ou qualquer outra forma, desde que fique confirmada inequivocamente a entrega da comunicação ao destinatário;
II - mediante carta registrada, com aviso de recebimento que comprove a entrega no endereço do destinatário;
III - por edital publicado no Diário Oficial da União, quando o seu destinatário não for localizado.
 (¿) 
Art. 3º As comunicações serão dirigidas ao responsável, ou ao interessado, ou ao dirigente de órgão ou entidade, ou ao representante legal ou ao procurador constituído nos autos, com poderes expressos no mandato para esse fim, por meio de:
I - correio eletrônico, fac-símile ou telegrama;
II - servidor designado;
III - carta registrada, com aviso de recebimento;
IV - edital publicado no Diário Oficial da União, quando o seu destinatário não for localizado, nas hipóteses em que seja necessário o exercício de defesa'.
Art. 4º. Consideram-se entregues as comunicações:
I - efetivadas conforme disposto nos incisos I e II do artigo anterior, mediante confirmação da ciência do destinatário;
II - realizadas na forma prevista no inciso III do artigo anterior, com o retorno do aviso de recebimento, entregue comprovadamente no endereço do destinatário;
III - na data de publicação do edital no Diário Oficial da União, quando realizadas na forma prevista no inciso IV do artigo anterior.
§ 1º O endereço do destinatário deverá ser previamente confirmado mediante consulta aos sistemas disponíveis ao Tribunal ou a outros meios de informação, a qual deverá ser juntada ao respectivo processo.'
104. Bem se vê, portanto, que a validade da citação via postal não depende de que o aviso de recebimento seja assinado pelo próprio destinatário da comunicação, o que dispensa, no caso em tela, a entrega do AR em 'mãos próprias'. A exigência da norma é no sentido de o Tribunal verificar se a correspondência foi entregue no endereço correto, residindo aqui a necessidade de certeza inequívoca. 
105. Não é outra a orientação da jurisprudência do TCU, conforme se verifica dos julgados a seguir transcritos:
'São válidas as comunicações processuais entregues, mediante carta registrada, no endereço correto do responsável, não havendo necessidade de que o recebimento seja feito por ele próprio. (Acórdão 3648/2013-TCU-Segunda Câmara, Relator Ministro JOSÉ JORGE) ';
'É prescindível a entrega pessoal das comunicações pelo TCU, razão pela qual não há necessidade de que o aviso de recebimento seja assinado pelo próprio destinatário. Entregandose a correspondência no endereço correto do destinatário, presume-se o recebimento da citação. (Acórdão 1019/2008-TCU-Plenário, Relator Ministro BENJAMIN ZYMLER) ';
'As comunicações do TCU, inclusive as citações, deverão ser realizadas mediante Aviso de Recebimento - AR, via Empresa Brasileira de Correios e Telégrafos, bastando para sua validade que se demonstre que a correspondência foi entregue no endereço correto. (Acórdão 1526/2007-TCU-Plenário, Relator Ministro AROLDO CEDRAZ) '.
106. A validade do critério de comunicação processual do TCU foi referendada pelo Supremo Tribunal Federal, nos termos do julgamento do MS-AgR 25.816/DF, por meio do qual se afirmou a desnecessidade da ciência pessoal do interessado, entendendo-se suficiente a comprovação da entrega do 'AR' no endereço do destinatário:
'EMENTA: AGRAVO REGIMENTAL. MANDADO DE SEGURANÇA. DESNECESSIDADE DE INTIMAÇÃO PESSOAL DAS DECISÕES DO TRIBUNAL DE CONTAS DA UNIÃO. ART. 179 DO REGIMENTO INTERNO DO TCU. INTIMAÇÃO DO ATO IMPUGNADO POR CARTA REGISTRADA, INICIADO O PRAZO DO ART. 18 DA LEI nº 1.533/51 DA DATA CONSTANTE DO AVISO DE RECEBIMENTO. DECADÊNCIA RECONHECIDA. AGRAVO IMPROVIDO.
O envio de carta registrada com aviso de recebimento está expressamente enumerado entre os meios de comunicação de que dispõe o Tribunal de Contas da União para proceder às suas intimações.
O inciso II do art. 179 do Regimento Interno do TCU é claro ao exigir apenas a comprovação da entrega no endereço do destinatário, bastando o aviso de recebimento simples.'
107. No caso vertente, a citação das responsáveis se deu, inicialmente, em endereços provenientes de pesquisa realizada pelo TCU na base de dados do Sistema CPF da Receita Federal do Brasil, bem como nos Sistemas do TSE e CNH, além dos Sistemas Corporativos do próprio Tribunal (peças 61-65 e 74) . No que concerne ao Sr. Gilson Wanderley de Souza, foi necessária a citação por meio de edital. O histórico das citações está detalhado no quadro de comunicações constantes no parágrafo 13 desta instrução (peça 81) . 
108. Nos processos do TCU, a revelia não leva à presunção de que seriam verdadeiras todas as imputações levantadas contra os responsáveis, diferentemente do que ocorre no processo civil, em que a revelia do réu opera a presunção da verdade dos fatos narrados pelo autor. Dessa forma, a avaliação da responsabilidade do agente não pode prescindir da prova existente no processo ou para ele carreada. 
109. Mesmo as alegações de defesa não sendo apresentadas, considerando o princípio da verdade real que rege esta Corte, procurou-se buscar, em manifestações dos responsáveis na fase interna desta Tomada de Contas Especial, se havia algum argumento que pudesse ser aproveitado a favor deles. 
110. Nesse sentido, entende-se que manifestação de parte dos responsáveis durante os depoimentos no âmbito do Inquérito Policial (peça 15, p. 21-58) , da Comissão de Sindicância (peça 1, p. 7-35) e do PAD (peça 1, p. 38-57) não contêm argumentos que possam afastar as irregularidades que lhe foram imputadas.
Prescrição da Pretensão Punitiva
111. Vale ressaltar que a pretensão punitiva do TCU, conforme Acórdão 1441/2016-TCU-Plenário, que uniformizou a jurisprudência acerca dessa questão, subordina-se ao prazo geral de prescrição indicado no art. 205 do Código Civil, que é de 10 anos, contado da data de ocorrência da irregularidade sancionada, nos termos do art. 189 do Código Civil, sendo este prazo interrompido pelo ato que ordenar a citação, a audiência ou a oitiva do responsável. 
112. No caso em exame, não ocorreu a prescrição, uma vez que a última parcela dos recursos impugnados foi registrada em 23/1/2013 (peça 5, p. 14) e a ordenação de citação dos responsáveis foi promovida em 7/5/2019 (peça 29) .
113. Por fim, em atenção ao comando contido no item 9.4 do Acórdão 1772/2017-TCU-Plenário, TC Processo 033.356/2013-0, da relatoria do Exmo. Ministro Augusto Sherman Cavalcanti, constatou-se, mediante pesquisa aos sistemas eletrônicos do TCU, a inexistência de processos com débitos em aberto imputáveis aos responsáveis.
CONCLUSÃO
114. Em face da análise promovida na seção 'Exame Técnico', verificou-se que os Srs. Alexsandro Gomes Victo e Fábio Garcia Meira não lograram afastar as irregularidades a eles atribuídas nem afastar o débito apurado, cabendo a formulação de proposta de julgamento pela irregularidade de suas contas, além de aplicação da multa prevista no art. 57 da Lei 8.443/1992. 
115. Com relação ao Sr. Bruno Alves da Silva, entende-se que sua responsabilidade deve ser afastada, haja vista que apesar de existirem indícios de que tenha praticado delitos no âmbito da presente apuração, os autos se ressentem de provas mais robustas para imputar-lhe a prática da ocorrência que fora dirigida no âmbito desta TCE.
116. Por seu turno, os Srs. Cleomenes Pereira dos Santos, Denis Araujo Souza, Francisco Fábio Teixeira de Melo, Gilson Wanderley de Souza e Waldemiro Livingston de Souza permaneceram silentes, devendo ser considerados revéis, nos termos do art. 12, § 3º, da Lei 8.443/1992, devendo suas contas também serem julgadas irregulares com aplicação da multa prevista no art. 57 da Lei 8.443/1992. 
117. Verificou-se também que não ocorreu a prescrição da pretensão punitiva, conforme análise já realizada.
118. Tendo em vista que não constam dos autos elementos que permitam reconhecer a boa-fé dos responsáveis, sugere-se que as suas contas sejam julgadas irregulares, nos termos do art. 202, § 6º, do Regimento Interno do TCU, com a imputação do débito atualizado monetariamente e acrescido de juros de mora, nos termos do art. 202, § 1º do Regimento Interno do TCU, descontado o valor eventualmente recolhido, além da aplicação da multa prevista no art. 57 da Lei 8.443/1992.
PROPOSTA DE ENCAMINHAMENTO
119. Diante do exposto, submetem-se os autos à consideração superior, propondo-se:
a) considerar revéis, nos termos do art. 12, § 3º, da Lei 8.443/1992, os Srs. Cleomenes Pereira dos Santos (CPF XXX.209.491-XX) , Denis Araujo Souza (CPF XXX.106.093-XX) , Francisco Fábio Teixeira de Melo (CPF XXX.705.301-XX) , Gilson Wanderley de Souza (CPF XXX.883.507-XX) e Waldemiro Livingston de Souza (CPF XXX.827.816-XX) ;
b) acolher as alegações de defesa apresentadas pelo Sr. Bruno Alves da Silva (CPF XXX.865.921-XX) , afastando-lhe do polo passivo processual;
c) rejeitar as alegações de defesa apresentadas pelos Srs. Alexsandro Gomes Victo (CPF XXX.813.441-XX) e Fábio Garcia Meira (CPF XXX.919.310-XX) ;
d) julgar irregulares, nos termos dos arts. 1º, inciso I, 16, inciso III, alínea c, da Lei 8.443/1992, c/c os arts. 19 e 23, inciso III, da mesma Lei, as contas dos Srs. Cleomenes Pereira dos Santos (CPF XXX.209.491-XX) , Denis Araujo Souza (CPF XXX.106.093-XX) , Francisco Fábio Teixeira de Melo (CPF XXX.705.301-XX) , Gilson Wanderley de Souza (CPF XXX.883.507-XX) e Waldemiro Livingston de Souza (CPF XXX.827.816-XX) , Alexsandro Gomes Victo (CPF XXX.813.441-XX) e Fábio Garcia Meira (CPF XXX.919.310-XX) , condenando-os, solidariamente, ao pagamento das importâncias a seguir especificadas, atualizadas monetariamente e acrescidas dos juros de mora, calculadas a partir das datas discriminadas até a data da efetiva quitação do débito, fixando-lhes o prazo de quinze dias, para que comprovem, perante o Tribunal, o recolhimento da referida quantia aos cofres do Tesouro Nacional, nos termos do art. 23, inciso III, alínea 'a', da citada lei, c/c o art. 214, inciso III, alínea 'a', do Regimento Interno do TCU;
Débito: Valor atualizado do débito em 29/1/2021: R$ 5.759.477,97 (peça 85) , conforme tabela constante no Anexo I.
e) aplicar, individualmente, aos Srs. Cleomenes Pereira dos Santos (CPF XXX.209.491-XX) , Denis Araujo Souza (CPF XXX.106.093-XX) , Francisco Fábio Teixeira de Melo (CPF XXX.705.301-XX) , Gilson Wanderley de Souza (CPF XXX.883.507-XX) , Waldemiro Livingston de Souza (CPF XXX.827.816-XX) , Alexsandro Gomes Victo (CPF XXX.813.441-XX) e Fábio Garcia Meira (CPF XXX.919.310-XX) a multa prevista no art. 57, da Lei 8.443/1992, c/c o art. 267, do RI/TCU, fixando-lhes o prazo de quinze dias, a contar da notificação, para que comprovem, perante o Tribunal (art. 214, inciso III, alínea a, do Regimento Interno do TCU) , o recolhimento da dívida aos cofres do Tesouro Nacional, atualizada monetariamente desde a data do acórdão que vier a ser proferido por este Tribunal até a do efetivo recolhimento, se paga após o vencimento, na forma da legislação em vigor;
f) autorizar, desde logo, a cobrança judicial das dívidas, caso não atendidas as notificações, na forma do disposto no art. 28, inciso II, da Lei nº 8.443/92;
g) autorizar também, desde logo, se requerido, com fundamento no art. 26 da Lei 8.443/1992 c/c o art. 217, §§ 1º e 2º do Regimento Interno/TCU, o parcelamento da dívida em até 36 parcelas, incidindo sobre cada parcela, corrigida monetariamente, os correspondentes acréscimos legais, fixando-lhes o prazo de quinze dias, a contar do recebimento da notificação, para comprovarem perante o Tribunal o recolhimento da primeira parcela, e de trinta dias, a contar da parcela anterior, para comprovarem os recolhimentos das demais parcelas, devendo incidir sobre cada valor mensal, atualizado monetariamente, os juros de mora devidos, no caso do débito, na forma prevista na legislação em vigor, alertando os responsáveis de que a falta de comprovação do recolhimento de qualquer parcela importará o vencimento antecipado do saldo devedor, nos termos do § 2º do art. 217 do Regimento Interno deste Tribunal;
 h) enviar cópia do Acórdão a ser prolatado à Procuradoria da República no Distrito Federal, nos termos do § 3º do art. 16 da Lei 8.443/1992, c/c o § 7º do art. 209 do Regimento Interno do TCU, para adoção das medidas cabíveis;
i) enviar cópia do Acórdão que vier a ser proferido ao Senado Federal e aos responsáveis, para ciência; 
j) informar à Procuradoria da República no Distrito Federal, ao Senado Federal e aos responsáveis que a presente deliberação, acompanhada do Relatório e do Voto que a fundamenta, está disponível para a consulta no endereço www.tcu.gov.br/acordaos, além de esclarecer que, caso requerido, o TCU poderá fornecer sem custos as correspondentes cópias, de forma impressa; e 
k) informar à Procuradoria da República no Distrito Federal que, nos termos do parágrafo único do art. 62 da Resolução TCU 259/2014, os procuradores e membros do Ministério Público credenciados nesta Corte podem acessar os presentes autos de forma eletrônica e automática, ressalvados apenas os casos de eventuais peças classificadas como sigilosas, as quais requerem solicitação formal.
[Anexo I - Histórico de Débitos e  Anexo II - Matriz de Responsabilização constam no original, peça 86, p. 22-24]"
O Ministério Público Junto ao TCU dissentiu da proposta da unidade instrutora apenas quanto ao afastamento da responsabilidade de Bruno Alves da Silva (peça 89) : 
'5. Com as devidas vênias, este representante do MPTCU diverge da proposta da unidade técnica apenas em relação ao responsável Bruno Alves da Silva, pois considero devidamente comprovada sua participação nos atos irregulares que causaram dano ao erário.
6. No relatório final do Inquérito Policial que apurou os delitos (peça 15, p. 21) , consta que a Polícia Legislativa teve notícias, em 29 de janeiro de 2013, de que toners de propriedade do Senado Federal estariam sendo irregularmente transportados de uma Van com identificação oficial do Senado Federal para dois veículos, do tipo pickups, nas imediações da Unieuro (Via L4 Sul) . No momento do fato, o material era transportado para duas pickups. O motorista do veículo Fiat Strada (Bruno Alves) evadiu-se do local, enquanto o motorista do veículo GM Montana, identificado como Francisco Fábio Teixeira de Melo, vulgo 'Pará', alegou na Polícia Civil que aquelas mercadorias que estavam em seu veículo teriam sido doadas pelo Senado Federal.
7. A partir destes fatos, após investigação exaustiva (Inquérito policial, sindicância, PAD, relatório de TCE) , chegou-se à conclusão que na verdade se tratava de esquema que desviava suprimentos de impressoras do Senado Federal, pelo menos desde o ano de 2008 até o ano de 2013.
8. Existe comprovação documental, além de testemunhal, de que Bruno Alves adentrou no Senado Federal, em 26/7/2012, com um veículo Saveiro, placa JIF 4442, de sua propriedade, para recolher os cartuchos desviados (peça 15, p. 35 - registro de entrada de veículos) . Também está comprovada a relação existente entre Bruno Alves da Silva e os outros responsáveis, Fábio Garcia Meira e Francisco Fábio Teixeira de Melo ('Pará') , conforme análise das ligações telefônicas realizadas na data da prisão em flagrante de Fábio Garcia Meira.
9. Em vista do exposto, e ante os elementos constantes nos autos, este representante do Ministério Público de Contas manifesta-se parcialmente de acordo com a proposta da unidade técnica, constante da peça 86 (p. 20-21) , divergindo apenas em relação ao responsável Bruno Alves da Silva, propondo a rejeição de suas alegações de defesa, julgamento irregulares de suas contas e condenação em débito, nos termos da proposta feita aos demais responsáveis."
É o relatório

8.1. Alessandra Monteiro Paiva (65.042/OAB-DF) e outros, representando Alexsandro Gomes Victo  
8.2. Fernanda Vieira Matos Garces (31.150/OAB-DF), representando Francisco Fabio Teixeira de Melo
8.3. Leandro Bemfica Rodrigues (16.341/OAB-DF), representando Fabio Garcia Meira 
8.4. Kassiane Duarte Lino (50.280/OAB-DF) e outros, representando Bruno Alves da Silva

Subprocurador-Geral Paulo Soares Bugarin

TOMADA DE CONTAS ESPECIAL. DESVIO DE TONERS DO PRODASEN. SENADO FEDERAL. CITAÇÃO. REVELIA DE CINCO DOS OITO RESPONSÁVEIS. REJEIÇÃO DAS ALEGAÇÕES DE DEFESA. IRREGULARIDADE DAS CONTAS. DÉBITO. MULTA.

TOMADA DE CONTAS ESPECIAL (TCE)

Secretaria de Controle Externo de Tomada de Contas Especial (SecexTCE)

Trata-se de Tomada de Contas Especial (TCE) instaurada pelo Senado Federal contra Cleomenes Pereira dos Santos, Fábio Garcia Meira, Francisco Fábio Teixeira de Melo, Bruno Alves da Silva, Gilson Wanderley de Sousa, Waldemiro Livingston de Souza, Denis Araújo Souza e Alexsandro Gomes Victo, em razão do desvio de cartuchos e toners para impressoras do almoxarifado da Secretaria de Tecnologia da Informação do Senado Federal (Prodasen) , mediante requisições simuladas em nome do Instituto Legislativo Brasileiro (ILB) , no período de 1º/1/2008 a 1º/1/2013.
A partir da prisão em flagrante de Fábio Garcia Meira, funcionário terceirizado do Senado Federal, ocorrida em 29/1/2013, em razão do desvio de oitenta toners para impressora, foram desencadeados três processos de apuração: i) sindicância e processo administrativo disciplinar (PAD) , ii) inquérito policial e iii) tomada de contas especial. 
Após extensa análise documental, quebra de sigilos bancário e telefônico dos envolvidos, oitiva de testemunhas e coleta de depoimentos, as instâncias de apuração foram unânimes na conclusão pela ocorrência do ilícito. 
A Comissão de Sindicância se manifestou: "há provas robustas da subtração de insumos de computadores (toners) ao longo de todos os meses dos anos de 2008/2013, ilícito praticado em detrimento da Administração Pública".
A autoridade policial encarregada da investigação indiciou os responsáveis, individualmente, segundo a respectiva conduta específica, por formação de quadrilha, furto qualificado e peculato. 
O Ministério Público Federal ofereceu denúncia contra os acusados, a qual foi aceita, em sede preliminar, pelo juízo competente. Entretanto até o momento não houve julgamento da ação penal que tramita na Justiça Federal da 1ª Região - Seção Judiciária do Distrito Federal sob o n. 1005260-31.2018.4.01.3400) (peça 90) .
A TCE foi instaurada para quantificar o dano e identificar os responsáveis pelos desvios de toners e cartuchos de impressora. 
A apuração do valor do dano foi realizada mediante a conversão do total de toners retirados do almoxarifado do Prodasen em número de impressões possíveis, e posterior comparação -com o consumo médio de impressões. 
Quanto à identificação dos responsáveis, a comissão encarregada da instrução da TCE corroborou a conclusão do Relatório Final do Inquérito Policial 1/2013-Copinv/SF, que havia indiciado os seguintes indivíduos: Cleomenes Pereira dos Santos, Fábio Garcia Meira, Francisco Fábio Teixeira de Melo, Bruno Alves da Silva, Gilson Wanderley de Sousa, Waldemiro Livingston de Souza, Denis Araújo Souza e Alexsandro Gomes Victo. Nesse sentido, a comissão imputou responsabilidade solidária a todos eles.
No âmbito deste Tribunal, inicialmente foi realizada diligência ao Senado Federal, para que fossem encaminhados, na íntegra, os autos do aludido inquérito policial, da sindicância, do PAD e da TCE (peças 6 e 10) . 
Após o saneamento do processo, a unidade instrutora, considerando adequados os exames realizados na fase interna da TCE, e reputando suficiente o conjunto comprobatório compilado, propôs a citação solidária dos oito responsáveis acima indicados. A conduta atribuída a todos eles foi: "subtrair, de forma sistemática e contínua, cartuchos e toners para impressoras do Almoxarifado do Prodasen, no período de 1º/1/2008 a 31/12/2012, para posterior comercialização desses produtos".
Efetuadas as comunicações processuais (peça 81) , apenas Alexsandro Gomes Victo, Fábio Garcia Meira e Bruno Alves da Silva apresentaram as suas alegações de defesa (peças 43, 47 e 60) , tendo os demais permanecido silentes e, portanto, considerados revéis pela SecexTCE. 
As defesas apresentadas por Alexsandro Gomes Victo e Fábio Garcia Meira não conseguiram modificar o entendimento da unidade instrutora quanto à existência das irregularidades a eles atribuídas e ao débito apurado, motivo pelo qual a unidade propôs o julgamento pela irregularidade de suas contas, condenação em débito e aplicação de multa.
Todavia, a SecexTCE considerou as provas obtidas insuficientes para a responsabilização de Bruno Alves da Silva, argumentando que as acusações contra ele seriam baseadas tão somente em depoimentos dos outros envolvidos, que ele não teria sido ouvido no âmbito PAD, e não lhe seria aplicável a inversão do ônus da prova.
O Ministério Público junto ao TCU concordou com a análise da unidade instrutora, exceto quanto à exclusão de Bruno Alves da Silva do polo passivo. De acordo com o parquet especializado:
"5. Com as devidas vênias, este representante do MPTCU diverge da proposta da unidade técnica apenas em relação ao responsável Bruno Alves da Silva, pois considero devidamente comprovada sua participação nos atos irregulares que causaram dano ao erário.
6. No relatório final do Inquérito Policial que apurou os delitos (peça 15, p. 21) , consta que a Polícia Legislativa teve notícias, em 29 de janeiro de 2013, de que toners de propriedade do Senado Federal estariam sendo irregularmente transportados de uma Van com identificação oficial do Senado Federal para dois veículos, do tipo pickups, nas imediações da Unieuro (Via L4 Sul) . No momento do fato, o material era transportado para duas pickups. O motorista do veículo Fiat Strada (Bruno Alves) evadiu-se do local, enquanto o motorista do veículo GM Montana, identificado como Francisco Fábio Teixeira de Melo, vulgo 'Pará', alegou na Polícia Civil que aquelas mercadorias que estavam em seu veículo teriam sido doadas pelo Senado Federal.
7. A partir destes fatos, após investigação exaustiva (Inquérito policial, sindicância, PAD, relatório de TCE) , chegou-se à conclusão que na verdade se tratava de esquema que desviava suprimentos de impressoras do Senado Federal, pelo menos desde o ano de 2008 até o ano de 2013.
8. Existe comprovação documental, além de testemunhal, de que Bruno Alves adentrou no Senado Federal, em 26/7/2012, com um veículo Saveiro, placa JIF 4442, de sua propriedade, para recolher os cartuchos desviados (peça 15, p. 35 - registro de entrada de veículos) . Também está comprovada a relação existente entre Bruno Alves da Silva e os outros responsáveis, Fábio Garcia Meira e Francisco Fábio Teixeira de Melo ('Pará') , conforme análise das ligações telefônicas realizadas na data da prisão em flagrante de Fábio Garcia Meira."
Feita esta contextualização, passo a decidir.
***
Em relação ao ponto de divergência entre a SecexTCE e o Ministério Público junto ao TCU (MPTCU) , acompanho o parquet especializado. No restante, concordo com o exame empreendido e com os encaminhamentos propostos pela unidade instrutora, razão pela qual incorporo os fundamentos apresentados às minhas razões de decidir. 
Quanto à questão da prescrição do débito, entendo que a decisão do Supremo Tribunal Federal (STF) no Recurso Extraordinário 636.886/AL deverá ensejar a revisão da jurisprudência deste Tribunal. 
Todavia, há que se reconhecer que ainda não é possível a imediata aplicação da nova decisão da Suprema Corte com o mínimo de segurança. Com efeito, ainda existem lacunas acerca de questões essenciais, como o prazo prescricional, o início da contagem e as hipóteses de interrupção. Ademais, não está claro quais serão os processos efetivamente alcançados pela modificação do entendimento, visto que ainda estão pendentes de julgamento os embargos de declaração opostos para requerer, inclusive, a modulação temporal dos efeitos. 
Dessa forma, por enquanto, tenho me curvado à compreensão dos meus pares pela manutenção do entendimento consolidado pelo TCU e pelo próprio STF no sentido de considerar imprescritíveis as ações de ressarcimento ao erário. 
Quanto à prescrição da pretensão punitiva, concordo com a unidade instrutora, que baseada no entendimento firmado por esta Corte no Acórdão 1441/2016-TCU-Plenário, corretamente apontou a sua não ocorrência, tendo em vista que entre a data da irregularidade, coincidente com a última parcela dos recursos impugnados, 23/1/2013, e a data da ordem de citação das responsáveis, 7/5/2019, não transcorreram dez anos. 
Acerca da responsabilização, verifica-se que todos participaram para a consumação dos desvios. Os funcionários terceirizados e o servidor envolvidos atuaram diretamente na retirada e liberação dos produtos do almoxarifado do Senado Federal. E os agentes particulares, Francisco Fábio Teixeira de Melo (Pará) e Bruno Alves da Silva, faziam parte do elo responsável pela comercialização dos produtos furtados, sendo beneficiados com o ilícito.
Especificamente sobre a presença de Bruno Alves da Silva no polo passivo, ponto da divergência entre a SecexTCE e o MPTCU, penso que existem indícios concretos da participação do responsável nas irregularidades.
Em princípio, a sua acusação não se faz apenas a partir de depoimentos. Ele estava no veículo que faria o carregamento dos toners no dia da prisão em flagrante de Fábio Garcia Meira. Porém, diante da aproximação policial, fugiu do local e telefonou para Fábio. Vale lembrar que Fábio era o funcionário terceirizado do Senado Federal, responsável por grande parte das retiradas dos insumos no almoxarifado da instituição, e um dos principais artífices da quadrilha.
Além disso, segundo consta no Inquérito Policial 001/2013-Copinv/SF (peça 15, p. 35) , Francisco Fábio Teixeira de Melo (Pará) , entrou no Senado Federal em 26/7/2012 com veículo Saveiro, placa JIF 4442, de propriedade de Bruno Alves da Silva.
Não obstante, vários depoimentos confirmam o envolvimento de Bruno:
a) Swene Maria Terrabuio (peça 15, p. 39-40) : 
"QUE chegou a comparecer nas ações da campanha de 'Pará' e que numa dessas oportunidades foi apresentada por ele a 'Bruno', cabo eleitoral de 'Pará' (...) QUE das vezes que 'Pará' esteve na sede da KOLEYZER, ou estava sozinho, ou estava com 'BRUNO' (...) "; (destaquei) 
b) Francisco Fábio Teixeira de Melo (Pará)  (peça 15, p. 35) : 
"QUE conhece a pessoa de BRUNO ALVES DA SILVA, QUE sabe que BRUNO tem uma SAVEIRO, no entanto, tal veículo foi apreendido logo antes do dia das votações para as últimas eleições, em virtude de busca e apreensão, pois houve o atraso no pagamento do financiamento; QUE o depoente afirmou que BRUNO prestou serviços, voluntariamente, quando da sua campanha para vereador e em algumas oportunidades andou nesse veículo, na caçamba; QUE sabe que Bruno conhece FÁBIO, e que os dois trabalham com compra e venda de veículos; QUE sabe que BRUNO, assim como FÁBIO vende produtos importados, dos quais não tem conhecimento da procedência; (peça 16, . 74) : "Indagado ao depoente se conhecia o Sr. Fábio Garcia Meira dentro ou fora do Senado Federal, respondeu que foi fora do Senado Federal, por ocasião de seu amigo Bruno de tal, que o apresentou ao Sr. Fábio, porque os dois viajavam juntos para o Paraguai e o depoente comprava mercadoria de ambos, tais como: perfume, DVD para carro, etc." (destaquei) 
c) Fábio Garcia Meira (peça 15, p. 35) : 
"QUE perguntado se 'Pará' entrou no Senado Federal para buscar cartuchos, respondeu que sim; QUE isso ocorreu raras vezes, mas que em algumas ocasiões, Pará vinha com Bruno em seu veículo particular, estacionava nas proximidades do ILB e trocava as chaves com o declarante, pois que o veículo do declarante já estava carregado de toners; QUE então Pará deixava o Senado com o veículo do declarante carregado; QUE depois do expediente destrocavam o veículo no SIA, em Águas Claras, no Setor Gráfico;" (destaquei) 
Não vislumbro outra razão para que o carro do acusado tenha entrado na garagem do Senado Federal, coincidentemente no período dos desvios de insumos, sendo que Bruno não era prestador de serviços, nem visitante da instituição. Além disso, o que faria Bruno na data e local do flagrante se não fosse para receber o produto da atividade criminosa, conforme revelam os depoimentos? E por que teria fugido da polícia e telefonado para Fábio em seguida?
Ainda que a leitura isolada de cada fato e depoimento possa não ser suficiente para caracterizar a responsabilidade desse acusado, pelo conjunto de evidências outra não pode ser a conclusão. Toda a situação relatada se enquadra na hipótese de responsabilização daquele que, como parte interessada na prática do ato irregular, de qualquer modo concorre para o cometimento do dano, conforme art. 16, § 2º, "b", da Lei Orgânica do TCU.
É lícito ao julgador formar o seu convencimento a partir de prova indiciária quando os indícios são vários, fortes e convergentes, e o responsável não apresenta contraindícios de sua participação nas irregularidades.
O STF já firmou o entendimento segundo o qual "indícios são provas se vários, convergentes e concordantes", nos termos do Voto proferido pelo Relator do RE 68.006/MG, eminente Ministro Aliomar Baleeiro. Na esteira desse mesmo entendimento, merecem registro os seguintes julgados do STF: RE 413559/RJ - RIO DE JANEIRO, RHC 65092/GO - GOIÁS, RHC 58932/RS - RIO GRANDE DO SUL, RHC 55879/PR - PARANA, RHC 54960/DF - DISTRITO FEDERAL, RHC 54223/PA - PARÁ e RHC 51523/GB - GUANABARA.
Não posso deixar de registrar a magnitude dos desvios praticados. Segundo consta no relatório da TCE (peça 5, p. 53) , o total de insumos retirados do almoxarifado seria suficiente para 245 mil impressões mensais, ao passo que a média mensal de consumo na instituição, já incluído o desvio padrão, era de 32,6 mil. Em outras palavras, houve um desvio de mais de 650% do consumo real.
Segundo relatou Waldir Rodrigues Pereira, então diretor do Instituto Legislativo Brasileiro (ILB) (peça 1, p. 15) , em algumas oportunidades os trabalhos do instituto precisaram ser impressos na gráfica do Senado Federal, por falta de toner no ILB. 
Ou seja, tantos foram os desvios que até mesmo as atividades para as quais os toners haviam sido comprados restaram comprometidas. 
Nesse cenário, corroborando a análise empreendida pela unidade instrutora e os exames realizados pelas diversas instâncias de investigação, exsurge para este Tribunal o dever de julgar irregulares as contas das responsáveis, imputando-lhes débito e aplicando-lhes multa, com amparo nos arts. 19 e 57 da Lei Orgânica do TCU. 
Ante o exposto, voto por que o Tribunal adote o Acórdão que ora submeto à deliberação deste Colegiado. 
TCU, Sala das Sessões, #tagsessão. 
 
 Ministro BRUNO DANTAS  
Relator